【裁判字號】    95,家抗,38
【裁判日期】    951204
【裁判案由】    指定遺產管理人
【裁判全文】
臺灣嘉義地方法院民事裁定  95年度家抗字第38號
抗  告  人  財政部國有財產局臺灣南區辦事處嘉義分處
法定代理人  丙○○
訴訟代理人  甲○○
相  對  人  乙○○
上列抗告人聲請選任被繼承人丁○○遺產管理人事件，不服本院
九十五年九月二十日九十五年度財管字第二五號第一審裁定，提
起抗告，本院裁定如下：
      主      文
抗告駁回。
抗告程序費用新台幣壹仟元由抗告人負擔。
      理      由
一、按先順序繼承人均拋棄其繼承權時，由次順序之繼承人繼承
    ，其次順序繼承人有無不明或第四順序之繼承人均拋棄其繼
    承權者，準用關於無人承認繼承之規定；又按繼承開始時，
    繼承人之有無不明者，由親屬會議於一個月內選定遺產管理
    人，並將繼承開始及選定遺產管理人之事由，向法院報明；
    又按第一千一百七十八條所定之期限屆滿，無繼承人承認繼
    承時，其遺產於清償債權，並交付遺贈物後，如有賸餘，歸
    屬國庫；又按繼承人有無不明而不能依民法第一千一百七十
    七條選定遺產管理人時，得由利害關係人聲請法院選任之，
    民法第一千一百七十六條第六項、第一千一百七十七條、第
    一千一百八十五條及第一千一百七十八條第二項分別定有明
    文。
二、本件聲請人即相對人於原審法院聲請意旨略稱：被繼承人丁
    ○○（男，二十八年九月十二日生，生前住嘉義市○區○○
    ○街五號）於九十四年五月八日死亡，生前向聲請人借貸未
    償，且其死後其繼承人均已拋棄繼承，是其繼承人有無不明
    ，復無人擔任被繼承人丁○○之遺產管理人，聲請人為其債
    權人，屬利害關係人，爰聲請指定遺產管理人等語。
三、原審法院裁定略稱：相對人所主張之上揭事實，業經相對人
    提出本院民事執行處函、債權憑證影本各一份、戶籍謄本二
    份及土地登記謄本二份為證，聲請人主張之事實堪信為真實
    ，並認以選任財政部國有財產局臺灣南區辦事處嘉義分處為
    被繼承人之遺產管理人為適當等語。
四、抗告意旨略稱：（一）按非訟事件法第一百四十九條第一項
    規定，聲請選任遺產管理人時，應附具相關證明文件向法院
    提出之，及司法院七十四年十月十五日（七四）院台廳一字
    第○五七八六號函釋：「二、嗣後各地方法院受理有關無人
    承認繼承遺產管理事件時，宜參酌下列各項辦理：（一）受
    理聲請選任遺產管理人事件時，應注意審查聲請人有無檢附
    被繼承人之除戶戶籍資料及遺產清冊，並於裁定後將該項資
    料連同裁定正本送達遺產管理人，以利其執行管理職務。」
    查遺產管理人之職務係為管理機關，倘被繼承人並未遺留任
    何遺產可供代管，應無選任遺產管理人之必要。本案相對人
    雖提出債權憑證證明丁○○對其尚有未償債務，惟卷內並查
    無任何有關丁○○之遺產資料。而依據土地登記謄本及異動
    索引記載，相對人所主張強制執行之座落嘉義市○○○段三
    八三之一四地號土地於丁○○生前以因買賣移轉登記為「黃
    正雄」所有，非屬丁○○之遺產。故本案既無從得知黃君名
    下尚有任何遺產，可供代管及執行，是否有選任遺產管理人
    之必要，請予詳查。（二）再查本案座落嘉義市○○○段三
    八三之一四地號土地之買受人黃正雄乃為被繼承人丁○○長
    媳黃虹陵之父，即其長子戊○○之岳父，故戊○○對於父親
    丁○○及岳父黃正雄間之土地買賣關係應為清楚。倘相對人
    對於上開土地之所有權屬有所爭執，並經鈞院審酌確有選任
    遺產管理人之必要，則改由被繼承人丁○○之長子戊○○擔
    任遺產管理人將有助於釐清事實之真相。否則抗告人對此根
    本一無所知，非但無法達到債務清償之目的，恐反將影響相
    對人之權益。故應以選任戊○○為遺產管理人最為適當。
五、經查：
（一）被繼承人丁○○於九十四年五月八日死亡，其繼承人黃許
      玉瑛、戊○○、黃巧綾、黃小娟、黃三珊、黃郁惠、黃靖
      恆、黃靖芸、顏廷侑、陳柏凱、陳彥妤、黃東輝、黃東養
      、黃鳳、黃雀、黃鑾、黃越、黃玉霞等人均拋棄繼承，經
      本院准予備查，並經本院調閱九十四年度繼字第五二七、
      六六七號拋棄繼承卷查核無誤，自堪信為真實。則原審選
      任抗告人為遺產管理人，參酌非訟事件法第一百四十九條
      第三項規定，並無不合。
（二）又被繼承人丁○○死後，尚留有三部汽車，非無任何遺產
      ，有本院依職權自稅務電子閘門調閱丁○○之財產資料查
      明無訛，既被繼承人留有遺產，且相對人乙○○主張被繼
      承人丁○○尚積欠其債務，自有選任遺產管理人之必要。
（三）抗告意旨指稱被繼承人之長子戊○○對於其父親丁○○及
      岳父黃正雄間土地買賣關係最為清楚，選任戊○○為遺產
      管理人將有助於釐清事實之真相等情，惟查，戊○○已拋
      棄繼承，已如前述，對於被繼承人丁○○之債務已無利害
      關係，且經本院多次傳訊戊○○到庭，戊○○經合法傳訊
      ，均拒絕到庭，顯見戊○○並無擔任遺產管理人之意願，
      自非合適之遺產管理人選。
（三）被繼承人之遺產，於遺產管理人完成清償債權並交付遺贈
      物等清算程序前，是否有賸餘，無從知悉，又各順序之繼
      承人均拋棄繼承者，其剩餘財產歸屬國庫，而抗告人係國
      有財產事務之管理機關，為國有財產法第九條第一項、第
      二項所明定，抗告人自備有財產管理之專才，雖抗告人經
      費支出屬國家資源，但保護無人繼承財產之債權人之權利
      ，亦屬政府之義務，故本院認關於遺產管理之實際運作，
      仍以選任國有財產局為遺產管理人較為妥適。
六、綜上所述，原審法院選任抗告人為被繼承人之遺產管理人，
    並無不合，抗告意旨聲明廢棄原裁定，非有理由，應予駁回
    。
七、據上論結，本件抗告為無理由，爰依非訟事件法第二十一條
    第二項，第四十六條，民事訴訟法第四百九十五條之一第一
    項、第四百四十九條第一項、第七十八條、第九十五條，裁
    定如主文。
中    華    民    國    95    年    12    月    4    日
                  家事法庭審判長法  官  林世芬
                                法  官  柯月美
                                法  官  康存真
以上正本係照原本作成
如不服本裁定，僅得於收受本裁定正本送達後10日內以適用法規
顯有錯誤為理由，向本院提出再抗告狀（須附繕本一份及繳納再
抗告裁判費新台幣1000元），並經本院許可後始可再抗告。
中    華    民    國    95    年    14    月    4    日
                                書記官  曾美滋


司法院資訊處製作；財團法人民間司法改革基金會備份。
